臺灣高等法院高雄分院民事判決　　　　　109年度上字第346號
上　訴　人　鍾名瑋
訴訟代理人　徐豐明律師
被上訴人　　黃雨婷
訴訟代理人　莊素娟
上列當事人間請求侵權行為損害賠償事件事件，上訴人對於民國
109 年10月29日臺灣屏東地方法院109 年度訴字第234 號第一審
判決提起上訴，本院於110 年9 月29日言詞辯論終結，判決如下
：
    主      文
原判決除確定部分外廢棄。
上開廢棄部分，被上訴人在第一審之訴駁回。
第一審（除確定部分外）、第二審訴訟費用，由被上訴人負擔。
    事實及理由
壹、程序事項：
一、按第一審之訴訟程序有重大之瑕疵者，第二審法院得廢棄原
    判決，而將該事件發回原法院。但以因維持審級制度認為必
    要時為限；前項情形，應予當事人陳述意見之機會，如兩造
    同意願由第二審法院就該事件為裁判者，應自為判決，民事
    訴訟法第451 條第1 、2 項分別定有明文。上訴人以被上訴
    人對伊訴請侵權行為損害賠償，然原審未合法送達起訴狀繕
    本，且就民國109 年10月13日最終言詞辯論期日通知之送達
    ，違背10日就審期間之規定，伊既未於相當時期受合法之通
    知，原審逕依被上訴人之聲請，由其一造辯論，並依民事訴
    訟法第280 條第3 項、第1 項規定，遽認伊視同自認，第一
    審之訴訟程序有重大瑕疵為由，提起上訴。查：
  ⑴原審就起訴狀繕本、109 年5 月19日言詞辯論期日通知對上
    訴人之送達址均係「屏東縣○○鄉○○村○○路000 號（下
    稱新中路地址）」，有送達證書可憑（見原審108 年度交附
    民字第226 號卷，下稱附民卷，第13頁、原審卷第47頁）；
    然上訴人之戶籍自93年12月29日起即遷入「屏東縣○○鄉○
    ○路00○0 號（下稱建文路地址）」，此有上訴人個人戶籍
    資料可參（見本院卷第71頁），足見原審就起訴狀繕本、10
    9 年5 月19日言詞辯論期日通知對上訴人之送達，均不合民
    事訴訟法第136 條第1 項之規定。另被上訴人於起訴狀固將
    上訴人之地址記載為新中路地址（見附民卷第1 頁），惟其
    陳稱：母親與友人聊天，誤信友人猜測住家附近從事回收之
    鍾姓業者即上訴人，母親記下該址交予法院等語（見本院卷
    第139 頁），可見被上訴人於起訴狀所載上訴人之新中路地
    址，並未經實際查證，亦無具體資料足供認定新中路地址與
    上訴人有關，則原審以新中路地址對上訴人所為送達，自不
    合法，上訴人抗辯起訴狀繕本未合法送達，自屬可採。
  ⑵次按訴狀，應與言詞辯論期日之通知書，一併送達於被告；
    前項送達，距言詞辯論之期日，至少應有10日為就審期間。
    但有急迫情形者，不在此限；曾行準備程序之事件，前項就
    審期間至少應有5 日，民事訴訟法第251 條定有明文。查，
    原審就本件之起訴狀繕本、109 年5 月19日第一次言詞辯論
    期日通知書，均未合法送達上訴人，已如前述，而原審109
    年10月13日第二次言詞辯論期日通知書，於109 年9 月29日
    寄存送達上訴人建文路地址（見原審卷第113 頁），依法令
    審判所定之期日或期間，其計算依民法第119 條、第120 條
    第2 項、第121 條第1 項規定，則自109 年10月9 日送達生
    效之翌日即10月10日起算，至10月19日止始滿10日，是原審
    定於109 年10月13日所行言詞辯論，即違背關於10日就審期
    間之規定，原審准由被上訴人一造辯論而為判決（見原審卷
    第118 頁），其第一審之訴訟程序自有重大之瑕疪（最高法
    院69年台上字第1522號判例意旨參照）。故上訴人抗辯原審
    逕依被上訴人之聲請為一造辯論，並適用民事訴訟法第280
    條第3 項、第1 項規定，原審訴訟程序有重大瑕疵，可以認
    定。
  ⑶然上訴人於本院委任律師為訴訟代理人，經本院詢問欲否維
    護其審級利益時，具狀陳報：為節省訴訟之勞費，願拋棄審
    級利益等語明確（見本院卷第25、110 、121 頁），顯見原
    審訴訟程序雖有上開瑕疵，則上訴人既明示拋棄審級利益，
    依上開規定，本件尚無發回原法院之必要，應由本院自為第
    二審本案判決，合先說明。
二、其次，被上訴人於原審主張上訴人與原審另案（即109 年度
    訴字第233 號事件）被告張家豪（87年12月11日生）就107
    年9 月29日之車禍事故，應負共同侵權行為之連帶賠償責任
    ，原審共同被告張秋光為張家豪之父，依民法第187 條第1
    項規定與張家豪負連帶責任，而與上訴人間屬不真正連帶債
    務。是上訴人提起本件上訴，效力自不及於張秋光。又上訴
    人以原審訴訟程序有重大瑕疵（如上述）、伊不負道路交通
    管理處罰條例（下稱系爭處罰條例）第21條第5 項之責任為
    由，提起上訴（見本院卷第21頁），核屬基於個人事由所為
    ，且張家豪經原審為敗訴判決後，未聲明不服（見本院卷第
    111 、264 頁），已告確定，故上訴人之上訴效力，亦不及
    於張家豪，先予敘明。
貳、實體事項：
一、被上訴人主張：張家豪於107 年9 月29日16時5 分許，無照
    駕駛上訴人所有車牌號碼00-0000 號自用小貨車（下稱A 車
    ），沿○○縣○○市民生路由東往西方向行駛，行經該路57
    之16號附近，疏未注意兩車並行之間隔，亦無隨時採取必要
    之安全措施，適伊騎乘車牌號碼000-000 號普通重型機車（
    下稱B 車）同向行駛而至，兩車發生碰撞（下稱系爭車禍）
    ，伊受有左側臂神經叢損傷、左手橈尺骨骨折、左側肩胛骨
    骨折、左手臂完全喪失功能之傷害（下稱系爭傷害）。伊因
    系爭傷害受有如附表一編號1 至5 所示損害，計新臺幣（下
    同）2,197,825 元。上訴人明知張家豪無駕駛執照，竟出借
    A 車予張家豪使用，違反系爭處罰條例第21條第5 項之保護
    他人法律，依法應與張家豪負共同侵權行為之連帶賠償責任
    。爰依侵權行為之法律關係，提起本訴。並聲明：上訴人應
    與張家豪連帶給付被上訴人2,197,825 元，及自起訴狀繕本
    送達翌日即109 年2 月18日起至清償日止，按週年利率5 ％
    計算之利息（原審駁回被上訴人其餘之訴部份，未繫屬本院
    部份，不予贅載）。
二、上訴人則以：伊與張家豪雖為表兄弟，且為A 車所有人，然
    伊於107 年9 月29日僅將A 車借給有駕照之訴外人鍾明勳駕
    駛，不曾允許張家豪駕駛A 車，對被上訴人所受系爭傷害，
    自不負賠償之責等語置辯。
三、原審判決：㈠上訴人應與張家豪連帶給付被上訴人2,197,82
    5 元，及自109 年2 月18日起至清償日止，按週年利率5 ％
    計算之利息；㈡張秋光就第1 項給付，應與張家豪負連帶給
    付之責，並駁回被上訴人其餘之訴。上訴人不服，提起上訴
    ，聲明：㈠原判決不利於上訴人部分廢棄。㈡上開廢棄部分
    ，被上訴人在第一審之訴駁回。被上訴人則答辯聲明：上訴
    駁回。
四、兩造不爭執事項：
  ㈠張家豪（87年12月11日生）於上開時間，無照駕駛A 車，沿
    ○○縣○○市民生路由東往西方向行駛，行經該路57之16號
    附近，未注意兩車並行之間隔，亦無隨時採取必要之安全措
    施，適被上訴人騎乘B 車同向行駛而至，因而發生系爭車禍
    ，致被上訴人受有系爭傷害。
  ㈡A 車為上訴人所有。
五、本件爭點：上訴人是否構成違反保護他人法律之侵權行為？
    被上訴人依侵權行為法律關係，請求上訴人與張家豪負連帶
    賠償責任，有無理由？本院判斷：
  ㈠按當事人主張有利於己之事實者，就其事實有舉證之責任，
    民事訴訟法第277 條前段定有明文。被上訴人主張上訴人允
    許張家豪無照駕駛其所有A 車，造成系爭車禍，致伊受系爭
    傷害，上訴人應負共同侵權行為賠償責任之事實，經上訴人
    執前詞為辯。依上開規定，被上訴人應就「上訴人允許張家
    豪無照駕駛其所有A 車」之利己事實，先負舉證之責。
  ㈡經查，張家豪於上開時間，無照駕駛A 車，沿○○縣○○市
    民生路由東往西方向行駛，行經該路57之16號附近，未注意
    兩車並行之間隔，亦無隨時採取必要之安全措施，適被上訴
    人騎乘B 車同向行駛而至，因而發生系爭車禍，致被上訴人
    受有系爭傷害；A 車為上訴人所有等節，為兩造所不爭執，
    並經本院職權調閱本院109 年度交上訴字第27號刑案卷核閱
    無誤，固可認定張家豪無照駕駛A 車致被上訴人受傷之事實
    。然張家豪證述：伊於107 年9 月29日受僱於顏正慶，在光
    大資源回收公司工作，當天駕駛A 車時，旁邊坐公司同事，
    原本由該同事負責開車，但伊請該同事讓伊駕駛，伊雖知悉
    A 車為上訴人所有，然當時僅向該同事要求開車，未向上訴
    人借車等語（見本院卷第111 、112 頁）。佐以鍾明勳證稱
    ：107 年9 月29日受僱於顏正慶，在光大資源回收公司工作
    ，負責分類、拆解資源回收物。其當日在○○祥鶴回收場（
    下稱祥鶴場），由上訴人交付A 車鑰匙，並要求先到光大○
    ○○○場（下稱光大場）幫忙後，其有駕照（庭呈駕照），
    就開A 車到光大場，而上訴人仍留在祥鶴場。其又從光大場
    去麟洛，而光大場到麟洛部分係張家豪自行坐上A 車駕駛座
    說要開車，當時其未告知上訴人A 車要讓張家豪開，僅詢問
    張家豪有無駕照，張家豪表示有，兩人就開車出發，沒有再
    打電話告知上訴人此事等語（見本院卷第172 、173 頁）。
    張家豪、鍾明勳於本院之上開所述，均經具結，內容大致互
    核相符，且僅客觀陳述案發日取得A 車鑰匙過程，及駕駛A
    車行經地點之情況，應認可信。足認上訴人於107 年9 月29
    日，在祥鶴場將A 車鑰匙交付鍾明勳時，僅係允許有駕照之
    鍾明勳駕駛A 車，並未允許無照之張家豪亦得駕駛A 車，且
    上訴人於鍾明勳抵達光大場後，與鍾明勳、張家豪係分處二
    地，亦不知張家豪擅自駕駛A 車之行為，則本院自無從認定
    上訴人於上開時間，有允許無照之張家豪駕駛A 車之行為。
    被上訴人僅以A 車為上訴人所有為由，主張上訴人允許張家
    豪無照駕車，不可採信。
  ㈢至鍾明勳雖另證述：上訴人於當日要求其讓張家豪載，其不
    知A 車鑰匙放何處，係上訴人交給張家豪，‧‧光大場之顏
    正慶要求其、張家豪到麟洛載貨，去麟洛之前，其先開車到
    光大場云云（見本院卷第170 、171 頁）。然承前述，上訴
    人於斯時係在祥鶴場，鍾明勳當日行蹤亦先從祥鶴場到光大
    場，始遇到張家豪，則上訴人於斯時既與張家豪分屬二處，
    自無可能直接交付A 車鑰匙予張家豪，且鍾明勳自祥鶴場到
    光大場之交通方式既為自行駕駛A 車抵達，則鍾明勳所述「
    上訴人交付A 車鑰匙予張家豪」即與常情不合，亦與其、張
    家豪前開證述互相矛盾，自不足為有利被上訴人之認定。此
    外，被上訴人就「上訴人允許張家豪無照駕駛其所有A 車」
    之利己事實，並未提出其他具體事證以實其說（見本院卷第
    251 頁），則被上訴人主張上訴人允許張家豪無照駕駛A 車
    ，致伊受傷，違反系爭處罰條例第21條第5 項之保護他人法
    律之事實，不可採信。上訴人抗辯未允許張家豪無照駕駛A
    車，應屬可信。
  ㈣依上所述，既認上訴人未允許張家豪無照駕駛A 車，則被上
    訴人依侵權行為法律關係，請求上訴人負賠償之責，於法無
    據。
六、綜上所述，上訴人未對被上訴人構成侵權行為，則被上訴人
    依侵權行為法律關係，請求上訴人與張家豪負連帶賠償責任
    ，即屬無據。原審為上訴人敗訴之判決，自有未洽。上訴意
    旨指摘原判決不當，求予廢棄改判，為有理由。自應由本院
    廢棄改判如主文第2 項所示。本件事證已臻明確，兩造其餘
    之攻擊或防禦方法及所用之證據，經本院斟酌後，認為均不
    足以影響本判決之結果，爰不逐一論述，附此敘明。
七、據上論結，本件上訴為有理由，依民事訴訟法第450 條、第
    78條，判決如主文。
中    華    民    國   110    年    10    月    27    日
                           民事第二庭
                                審判長法  官  黃國川
                                      法  官  李怡諄
                                      法  官  何佩陵
以上正本證明與原本無異。
如對本判決上訴，須於判決送達後20日內向本院提出上訴狀，其
未表明上訴理由者，應於上訴後20日內向本院提出上訴理由書（
均須按他造當事人之人數附繕本）。上訴時應提出委任律師或具
有律師資格之人之委任狀，並依附註條文規定辦理。如委任律師
提起上訴者，應一併繳納上訴審裁判費。
中    華    民    國   110    年    10    月    27    日
                                      書記官  陳旻萱
附註：
民事訴訟法第466條之1：
對於第二審判決上訴，上訴人應委任律師為訴訟代理人，但上訴
人或其法定代理人具有律師資格者，不在此限。
上訴人之配偶、三親等內之血親、二親等內之姻親，或上訴人為
法人、中央或地方機關時，其所屬專任人員具有律師資格並經法
院認適當者，亦得為第三審訴訟代理人。
第1項但書及第2項情形，應於提起上訴或委任時釋明之。
 附表一
┌──┬──────────┬─────────┬────────┐                  
│編號│  項目              │黃雨婷請求數額    │ 原審判決數額   │                  
│    │                    │ （新臺幣/元）    │（新臺幣/元）   │                  
├──┼──────────┼─────────┼────────┤                  
│1   │醫療費用            │568,755           │568,755         │                  
├──┼──────────┼─────────┼────────┤                  
│2   │復健費              │39,070            │39,070          │                  
├──┼──────────┼─────────┼────────┤                    
│3   │看護費              │236,000           │236,000         │                    
├──┼──────────┼─────────┼────────┤                    
│4   │不能工作薪資損失    │878,000           │878,000         │                  
├──┼──────────┼─────────┼────────┤                    
│5   │精神慰撫金          │600,000           │600,000         │                  
├──┴──────────┼─────────┼────────┤                  
│      合計                │2,197,825         │2,197,825       │                  
│                          │                  │計算式詳備註    │                  
├─────────────┴─────────┴────────┤                  
│備註：                                                          │                  
│一、黃雨婷各項賠償額合計為2,321,825元                           │                  
│二、黃雨婷已領取強制險理賠額計124,000 元                        │                  
│三、黃雨婷得請求數額2,197,825 元（計算式：0000000-000000＝219782│                  
│    5）                                                         │                  
└────────────────────────────────┘